【裁判字號】    89,訴,1135
【裁判日期】    950525
【裁判案由】    損害賠償
【裁判全文】
臺灣桃園地方法院民事判決              89年度訴字第1135號
原      告  丁○○
訴訟代理人  戴文進律師
被      告  甲○○
            乙○○
前列 2  人
訴訟代理人  吳志揚律師
            許德勝律師
被      告  丙○○
上列當事人間損害賠償事件，經本院於民國95年5 月4 日言詞辯
論終結，判決如下：
    主  文
原告之訴及假執行之聲請均駁回。
訴訟費用由原告負擔。
    事  實
甲、原告方面：
壹、聲明：
一、被告應連帶給付原告美金16萬元及自民國87年5 月28日起至
    清償日止，按年利率百分之5 計算之利息。
二、願供擔保，請准宣告假執行。
貳、陳述：
一、緣被告甲○○、乙○○均係新竹國際商業銀行股份有限公司
    （原名新竹區中小企業銀行，下稱新竹商銀）新屋分行之行
    員。原告前於87年5 月2 日至新竹商銀新屋分行填具「匯出
    匯款申請書」（下稱系爭匯款申請書），匯款美金16萬元（
    按當日新台幣與美金之匯率為33.01 比1 計算，折合新台幣
    528 萬1600元，下稱系爭匯款）至英國渣打銀行，嗣渣打銀
    行於87年5 月下旬將系爭匯款匯回該分行，惟被告甲○○並
    未將上開匯款遭退匯一事通知原告，反在87年5 月26日通知
    被告丙○○前往該分行處理。且被告林淵搏、乙○○明知系
    爭匯款非被告丙○○所有，竟任由丙○○於同年月28日擅自
    簽署原告名義之「匯出匯款申請書」（下稱系爭第1 紙改匯
    申請書），被告乙○○亦未向原告查證，即逕依該申請書辦
    理系爭匯款之改匯手續，於同日上午11時52分將系爭匯款中
    之美金15萬99 70 元（下稱系爭改匯款）改匯至香港匯豐銀
    行，受款人為「ＲＩＣＨ．ＧＬＯＢＡＬ．ＰＡＣＩＦＩＣ
    ．ＬＩＭＩＴＥＤ」（中文譯名為寶利集團，下稱寶利集團
    ）之帳戶（下稱系爭寶利集團帳戶）內，致原告蒙受無從追
    回之巨額損失。嗣因次日國內報紙登載寶利集團涉及詐欺犯
    行之新聞，被告甲○○警覺事態嚴重，為避免原告追償，乃
    於87 年5月29日上午與原告電話聯繫，隱匿上開匯款已退匯
    ，並已由被告丙○○擅自簽署原告名義之系爭第1 紙改匯申
    請書，將系爭改匯款美金15萬9970元改匯至系爭寶利集團帳
    戶內之事實，佯稱原告於87年5 月2 日所填具之系爭匯款申
    請書金額有刪改，經英國渣打銀行匯回原告帳戶，須先補正
    系爭匯款申請書始可退匯，要求原告填載退匯申請書（下稱
    系爭退匯申請書），原告因此受騙而在內容原屬空白之「匯
    出匯款申請書」（下稱系爭第2 紙改匯申請書）簽名，被告
    甲○○取得該紙空白之匯款申請書後，補填原告於87年5 月
    28日將系爭改匯款匯至系爭寶利集團帳戶之內容，製造原告
    事後同意被告丙○○前開匯款行為之假象，使原告陷於追訴
    求償之困難；嗣因系爭匯款遲未匯回原告帳戶內，經原告追
    查，被告丙○○於87年8 月19日以觀音郵局第44號存證信函
    （下稱系爭存證信函）答覆原告詢問，原告始知上情。
二、被告雖均辯稱係經原告同意始由被告丙○○於87年5 月28日
    先行代填原告名義之系爭第1 紙改匯申請書，並由原告於次
    日上午至新竹商銀新屋分行補填系爭退匯申請書及第2 紙改
    匯申請書，補正書面手續。惟查：
（一）原告於87年5 月2 日填寫系爭匯款申請書，將系爭匯款美
      金16萬元匯至英國渣打銀行時，既於該紙申請書上載明原
      告之地址、電話，則系爭匯款嗣後經退回新竹商銀新屋分
      行時，被告甲○○與乙○○自應直接通知原告至該分行辦
      理退匯手續，詎甲○○竟通知被告丙○○，並任由其辦理
      上開改匯手續，且被告丙○○已自承其未經原告授權即擅
      自將系爭匯款改匯至系爭寶利集團帳戶，顯見甲○○與乙○○均未經原告同意，即擅自決定由丙○○簽署原告名義
      之系爭第1 紙轉匯申請書，辦理前開改匯手續。被告乙○○既負責審核，卻未經審核明確，即於87年5 月28日上午
      11時51分許，將系爭改匯款匯入系爭寶利集團帳戶。既係
      如此，被告甲○○又何須通知原告於次日上午至該分行簽
      署系爭退匯申請書及第2 紙改匯申請書？又何需倒填日期
      ，並蓋用該分行87年5 月28日之日期戳章？況原告本人既
      於87年5 月28日上午10時40分許，前往該分行辦理取款及
      借款事宜，此有卷附該分行之取款憑條及借據各1 紙在卷
      可證，是被告甲○○若曾要求原告補簽匯出匯款申請書，
      大可於當日上午原告前往該分行時，當場要求原告在系爭
      第1 紙改匯申請書簽名，何須事後補簽系爭第2 紙改匯申
      請書？足證被告甲○○辯稱原告同意由被告丙○○代辦改
      匯手續之說，並非事實，被告甲○○與乙○○係刻意製造
      原告事後追認其匯款行為之假象，企圖掩蓋其等涉有故意
      或重大疏失之情事。
（二）且依卷附新竹商銀「國外匯出匯款及退/ 改匯作業說明」
      關於退匯退款作業之規定，匯款申請人應憑原匯款申請書
      及退匯/ 改匯/ 查詢申請書至櫃台辦理，由經辦人員查驗
      無誤並收取相關費用後，轉指定單位辦理退/ 改匯事宜。
      被告乙○○既係新竹商銀新屋分行所屬負責辦理系爭改匯
      手續之承辦人員，自應依該行規定之上開作業程序，要求
      匯出匯款名義人親自簽名，核對其身分證件，確認辦理匯
      出匯款人之真實身分；倘認係原告同意委由被告丙○○代
      辦，亦應於系爭第1 紙改匯申請書註記由被告丙○○代簽
      名或代辦該件匯款事務之意旨。惟其不僅未如此辦理，且
      任由被告甲○○決定是否由被告丙○○代原告辦理金額達
      美金15萬9970元之前開改匯手續，且任由被告丙○○在欠
      缺系爭匯款原匯款申請書等憑證之情況下，又未確認丙○○所填載之資料內容是否經原告同意，且未告知原告，即
      逕行辦理該件改匯手續，致上開退匯款未能循通常程序退
      還原告，使原告遭受重大損失。且系爭匯款係經英國渣打
      銀行於87年5 月28日上午零時整退匯，此參卷附新竹商銀
      楊梅分行通知退匯之電文即明；而自該日零時起至9 時止
      ，並非銀行上班時間，被告甲○○竟於該日上午9 時上班
      後即通知被告丙○○於1 小時許之時間內完成上開改匯手
      續。是被告等縱非共同故意侵害原告之權利，亦係因重大
      過失共同不法侵害原告就系爭匯款之權利。
三、按「因故意或過失，不法侵害他人之權利者，負損害賠償責
    任。」「數人共同不法侵害他人之權利者，連帶負損害賠償
    責任。」民法第184 條第1 項前段、第185 條第1 項前段定
    有明文。本件被告等既因前開共同故意或過失之侵權行為，
    致原告遭受系爭匯款美金16萬元無法退匯返還原告之損害，
    則原告自得請求被告連帶賠償上開損害而請求被告連帶給付
    原告美金16萬元及自87年5 月28日匯出系爭匯款之日起至清
    償日止，按年利率百分之5 計算之利息。
參、證據：提出自訴狀、追加自訴狀、系爭匯款申請書、第1 紙
    匯款申請書、第2 紙匯款申請書、退匯申請書、被告丙○○
    所發存證信函、新竹商銀楊梅分行87年5 月28日匯出匯款賣
    匯水單、中國時報87年5 月29日頭版、6 版剪報、自由時報
    88年1 月24日剪報、金融行庫外匯（退匯、改匯）作業流程
    表、匯出匯款流程表、陳情書、新竹商銀總行91年8 月20日
    竹商銀稽1 字第09100387號函及所附該行國外匯出匯款及退
    / 改匯作業說明、取款憑條、借據、新竹商銀楊梅分行通知
    退匯電文、「國外匯出匯款及退/ 改匯作業說明」、訊問筆
    錄、「GMEP保本理財組合協議書」（下稱系爭保本理財組合
    協議書）中英文內容各1 件為證。
乙、被告甲○○、乙○○方面：
壹、聲明：
一、原告之訴及假執行之聲請均駁回。
二、如受不利之判決，願供擔保請准宣告免為假執行。
貳、陳述：
一、原告本件起訴，固以前揭主張為據，指稱被告共同故意或過
    失不法侵害其權利，致其受有系爭匯款美金16萬元之損害。
    惟查本件乃因原告投資失利，不甘虧損，遂虛構情節請求被
    告連帶賠償；被告實均無原告所指共同故意詐害其權利或因
    過失致原告遭受損害之行為。蓋本件糾紛之起因係原告之外
    甥即被告丙○○為寶利集團之業務員，原告係經由丙○○之
    介紹，投資美金16萬元而與寶利集團簽訂系爭保本理財組合
    協議書，因而於87年5 月2 日委由被告甲○○、乙○○所屬
    新竹商銀新屋分行辦理前開匯款手續，並於當日由丙○○陪
    同原告前往該分行，將系爭匯款美金16萬元匯至寶利集團指
    定設於英國倫敦渣打銀行之「寶利集團，ＧＬＯＢＡＬ．Ｉ
    ＮＴＥＲＮＡＴＩＯＮＡＬ．ＣＯＮＳＵＬＡＮＴＳ．ＬＴ
    Ｄ」帳戶內。嗣因該銀行退匯，丙○○於87年5 月24日、25
    日通知甲○○本件匯款將從英國渣打銀行退回，迨匯款退回
    後通知丙○○。因原告於87年5 月2 日係由丙○○陪同至上
    開分行辦理前開匯款手續，渠等於當日表示雙方係甥舅關係
    ，嗣於同年5 月24日、25日左右，丙○○復打電話予甲○○
    ，表示原告於5 月2 日匯往英國之系爭匯款將於近日退回，
    屆時將再匯往別處，並囑請甲○○於款項退回時通知伊。按
    原告既與丙○○同往上開分行辦理前揭匯款手續，其等又有
    甥舅之密切關係，且關於系爭匯款退匯、改匯他處之事，又
    係丙○○與甲○○聯繫，甲○○主觀上認為關於原告匯款之
    改匯事宜，得以丙○○為聯絡窗口，於通知丙○○後，丙○○自會轉達原告，乃依丙○○之囑，於款項退回台灣時以電
    話通知丙○○，自屬合理。
二、且被告甲○○已於87年5 月28日下午先以電話通知原告系爭
    匯款將改匯香港匯豐銀行之系爭寶利集團帳戶，經原告同意
    先由被告丙○○代簽系爭第1 紙改匯申請書，並承諾於次日
    來行補簽匯出匯款申請書後，始通知所屬銀行外匯部門於該
    日下午4 時49分匯款，原告亦於次日來行補正簽章，辦妥認
    可手續：
（一）按87年5 月28日上午零時，系爭匯款由英國渣打銀行退回
      新竹商銀新屋分行，經扣除手續費後，退匯金額為美金15
      萬9970元。被告丙○○經被告甲○○通知後，於當日上午
      10時許來行辦理本件改匯手續，並表示係因英國渣打銀行
      之帳戶額滿遭退匯，故將立即改匯至香港匯豐銀行之系爭
      寶利集團帳戶。被告甲○○當時考量上情，同意由丙○○
      先以原告名義填具系爭第1 紙匯款申請書，俾辦理上開改
      匯手續，並於同日上午與原告聯絡，擬告知上情，於該日
      下午聯絡到原告，經原告同意並承諾於次日來行補簽匯出
      匯款申請書後，始通知所屬銀行外匯部門匯款，故系爭改
      匯款係至同日下午4 時49分許，始改匯至香港匯豐銀行之
      系爭寶利集團帳戶，而原告亦依約於次日即同年5 月29日
      上午11時37分許來行補簽系爭退匯申請書及第2 紙改匯申
      請書，辦妥認可手續。此參本院卷附系爭退匯申請書、系
      爭2 紙改匯申請書、匯出匯款賣匯水單、匯出匯款/ 退匯
      通知、系爭保本理財組合協議書、本件刑事部分卷證所附
      原告本身之供述，及勘驗原告於87年5 月29日上午11時37
      分許，在新竹商銀新屋分行補簽系爭退匯申請書及第2 紙
      改匯申請書之錄影帶內容即明。原告指稱系爭改匯款係在
      該日上午11時52分許即改匯至香港匯豐銀行，顯與上開事
      證不符。
（二）原告雖指稱其於87年5 月29日前往新竹商銀新屋分行，係
      為辦理系爭匯款之退匯及補蓋同年5 月2 日所填寫系爭匯
      款申請書塗改處之蓋章，因而在系爭退匯申請書上載明「
      請即用電報方式，將該款退還本人」，其不知有本件改匯
      款至香港匯豐銀行之事云云。惟原告雖在系爭退匯申請書
      上勾選「將該款退還本人」，但系爭改匯款實際上都在銀
      行，且被告甲○○為替原告節省匯率，乃以系爭退匯申請
      書與第2 紙改匯申請書合併作業，將該筆款項直接改匯予
      寶利集團，免除系爭改匯款須先換成新台幣退款給原告，
      再換成美金匯款而受2 次匯率損失。且原告填載系爭退匯
      申請書時，既同時填寫系爭第2 紙改匯申請書，自應知悉
      系爭第2 紙改匯申請書係將原匯至英國渣打銀行之退匯款
      ，改匯至香港匯豐銀行之系爭寶利集團帳戶。且依卷附系
      爭匯款申請書所載，其第1 聯及第2 聯之繳款方式欄內，
      固有將金額528,600 元均塗改為528,900 元，惟其第1 聯
      即國外部或外匯指定單位留底聯之金額塗改處，均僅蓋核
      對人即被告甲○○之印章，並無原告之簽章。倘被告甲○○係通知原告至該分行補蓋該申請書之金額塗改處，原告
      豈會未在該塗改處蓋章，反而填載系爭退匯申請書及第2
      紙改匯申請書交付被告甲○○？且原告既自承並未與寶利
      集團終止系爭保本理財組合協議書之投資合約，而依該協
      議書之約定，原告之投資款並非僅限匯入英國渣打銀行，
      而係應配合將投資款美金16萬元匯入寶利集團指定之帳戶
      。故系爭匯款雖經英國渣打銀行退回新竹商銀新屋分行，
      然寶利集團既已事先通知包括原告在內之各投資人將投資
      款改匯至香港匯豐銀行之系爭寶利集團帳戶，原告依約即
      應配合辦理，並不得領回系爭退匯款，是原告自不可能於
      87年5 月29日前往該分行辦理退匯。足證原告指稱被告甲○○係通知其於87年5 月29日至該分行，於上開金額塗改
      處蓋章，並僅辦理退匯手續，未辦理改匯手續之說，並不
      足採。
（三）原告另稱其曾於87年5 月28日上午10時40分許，前往新竹
      商銀新屋分行辦理取款及借款事宜，固據其提出新竹商銀
      新屋分行之取款憑條及借據各1 紙為證。惟原告縱曾於該
      日前往該分行洽辦取款、借款事宜，然其並未與被告甲○○碰面，原告亦從未表示其於該日上午曾與甲○○碰面，
      而甲○○當日曾打2 通電話聯絡原告，其中第1 通未與原
      告取得聯絡，至午後之第2 通電話始與原告取得聯繫。惟
      原告表示沒空而同意由被告丙○○代簽匯出匯款申請書，
      並承諾於次日來行補簽。是僅憑原告於該日上午曾親赴上
      開分行辦理上開取款、借款事宜乙節，自不足為有利原告
      之認定。
（四）原告再指稱本件係經國內報紙於87年5 月29日披露寶利集
      團係違法吸金之詐欺集團後，被告甲○○發覺事態嚴重，
      為避免遭受巨額求償，始於同日上午以電話與原告聯繫，
      以原告於同年5 月2 日所填寫系爭匯款申請書之金額塗改
      處須處理，及該筆匯款業經英國渣打銀行退回為由，邀約
      原告來行處理，但隱瞞該筆退匯款已改匯至香港豐匯銀行
      之事實，固提出上開報紙剪報為證。惟原告所提上開剪報
      係經變造，與卷附由被告提出該報紙之完整內容不符。且
      上開剪報內容僅提及該跨國詐騙集團為寶X 、寶源及富蘭
      克林，而系爭第1 紙改匯款申請書之受款人則為「RICHGL
      OBAL PACIFIC LIMITED」，與前開報載內容並無關連。是
      被告甲○○當日上午縱曾閱報，亦無從得知該跨國詐騙集
      團即為系爭第1 紙改匯申請書之受款人，原告上開所指，
      自乏依據。
（五）況如原告未同意將系爭改匯款匯至香港匯豐銀行之系爭寶
      利集團帳戶，則英國渣打銀行於87年5 月28日將系爭匯款
      退匯後，系爭匯款既於同日即改匯至香港匯豐銀行之系爭
      寶利集團帳戶，並未退匯至原告帳戶，原告何以在數個月
      內均無任何表示，遲至數月後始為本件主張？足見原告係
      在數月之後，確定其投資寶利集團之款項返還無望，乃捏
      造事實誣陷被告，企圖彌補其投資失利之損失。
三、被告甲○○於87年5 月28日辦理本件改匯手續時，所為前開
    作業程序，係基於原告為所屬銀行之熟識客戶，基於銀行以
    服務客戶為導向之考量，在合法範圍內予原告辦理該件改匯
    業務之方便，其作業程序符合一般銀行之作業慣例，並未違
    反所屬銀行之作業常規，並無過失。此參卷附中華民國銀行
    商業同業公會全國聯合會（下稱銀行公會全國聯合會）92年
    5 月23日全1 字第0991號函及證人即新竹商銀副理吳兆滿、
    課長黃金村、該行新屋分行前經理楊才逸於本件刑事部分所
    為證述即明。且匯款申請書並非表彰權利之文件，匯款人於
    申辦退匯、改匯時出示原匯款申請書，其目的僅在節省銀行
    經辦人員查索、調取檔案之時間，並不因其未提示原匯款申
    請書而影響其退匯、改匯之權利。且本件匯款與改匯之時間
    相距不久，其間並經被告丙○○與被告甲○○為前開聯繫，
    被告甲○○對於本件匯款記憶猶新，並無查詢困難，因此被
    告甲○○為便利原告辦理上開改匯事宜，於改匯當日僅與原
    告電話確認而未要求丙○○出示原匯款申請書，亦屬合理，
    自未違反原告所指新竹商銀國外匯出匯款及退/ 改匯作業說
    明之規定。
四、又被告乙○○就本件改匯款手續，僅職司申請書表之形式審
    核工作，並未實際負責系爭改匯款之匯出業務，原告及被告
    丙○○於本件刑事部分並均陳稱其等均未因本件改匯款業務
    與被告乙○○有過任何接洽，是被告乙○○自無構成原告所
    指本件侵權行為之餘地。原告僅因本件改匯文件上蓋有被告
    乙○○之印章，即任意指稱被告乙○○應負責審核本件改匯
    款作業，已乏依據。且依前揭關於被告甲○○部分之說明，
    則被告乙○○亦無對原告構成其所指本件侵權行為之餘地。
五、綜上所述，本件於87年5 月28日所為前揭改匯款既先經過原
    告同意，原告並同意於次日補正手續，是原告指稱本件改匯
    款係被告共同故意或過失侵害其權利，請求被告連帶賠償其
    所受損害而請求被告連帶給付美金16萬元及自87年5 月28日
    匯款之日起至清償日止，按年利率百分之5 計算之利息，自
    無理由。
參、證據：提出新竹商銀楊梅分行通知系爭匯款退匯電文、分行
    發送電文QUEUE 明細查詢、本院88年度自字第99號、台灣高
    等法院89年度上訴字第2716號、91年度上更（一）字第1043
    號、94年度上更（二）字第486 號、最高法院95年度台上字
    第778 號刑事判決、中國時報87年5 月29日頭版剪報、銀行
    公會全國聯合會92年5 月23日全1 字第0991號函、調查程序
    筆錄各1 件、訊問筆錄2 件、偵訊筆錄3 件、審判筆錄4 件
    為證。
丙、被告丙○○方面：
壹、聲明：
    原告之訴及其假執行之聲請均駁回。
貳、陳述：
    被告係寶利集團之業務員，且被告本身亦曾投資寶利集團，
    並已如數領取百分之18之獲利，因而將此獲利消息告知被告
    之舅舅即原告，經原告同意而與寶利集團簽訂系爭保本理財
    組合協議書，並由被告陪同原告於87年5 月2 日至新竹商銀
    新屋分行，將系爭16萬元匯款匯至英國倫敦渣打銀行，預期
    1 年有百分之30之利息。嗣因寶利集團通知英國渣打銀行帳
    戶已經額滿，將退回匯款，並指示改匯至該集團設於香港匯
    豐銀行之系爭寶利集團帳戶，其遂要求被告甲○○於款項退
    回時告知，後因甲○○表示原告同意其代簽系爭第1 紙改匯
    申請書，其始於該紙改匯申請書上代簽原告姓名，將系爭改
    匯款匯至系爭寶利集團帳戶。且當時係恐香港匯豐銀行之系
    爭寶利集團帳戶又額滿，始經原告同意而依寶利集團公司指
    示儘速匯款，其並未故意或過失侵害原告之權利，亦無任何
    利得，僅係依原告與寶利集團所簽訂系爭保本理財組合協議
    書之約定及寶利集團公司之作業程序規定辦理等語。
丁、本院依職權調閱本院88年度自字第99號、第122 號原告自訴
    被告偽造文書等案件刑事卷宗全卷，向中華郵政股份有限公
    司中壢郵局函調原告所寄系爭第418 號存證信函之交寄資料
    。
    理  由
壹、程序部分：
    按訴狀送達後，原告不得將原訴變更或追加他訴，但擴張或
    減縮應受判決事項之聲明者，不在此限，民事訴訟法第255
    條第1 項第3 款定有明文。本件原告起訴原請求被告連帶給
    付原告新台幣5,281,600 元，及自87年5 月2 日起至清償日
    止，按年利率百分之5 計算之利息。嗣於本件93年1 月28日
    準備程序期日，當庭就上開利息部分之起算日減縮為自87年
    5 月28日起算；再於本件95年5 月4 日言詞辯論期日，先當
    庭具狀擴張利息起算日為自87年5 月2 日起算，嗣又當庭變
    更聲明為請求被告連帶給付原告美金16萬元及自87年5 月28
    日起至清償日止，按年利率百分之5 計算之利息。核屬擴張
    或減縮其應受判決事項之聲明，揆諸前開規定，自應准許。
貳、實體部分：
一、原告主張被告甲○○與乙○○均係新竹商銀新屋分行之行員
    ，原告於87年5 月2 日會同寶利集團之業務員即被告丙○○
    至該分行填寫系爭匯款申請書，匯款美金16萬元至英國渣打
    銀行，以投資寶利集團，賺取巨額利息，惟英國渣打銀行於
    87年5 月下旬，將該筆匯款退回新竹商銀新屋分行，被告甲○○乃於87年5 月26日將上開退回匯款之事通知被告丙○○
    。詎被告甲○○、乙○○明知該筆匯款非屬丙○○所有，竟
    與丙○○基於共同侵害原告權利之意思，於87年5 月28日同
    意由丙○○冒用原告名義，偽簽原告署押，填具美金15萬99
    70元之系爭第1 紙改匯申請書，將系爭改匯款匯至香港匯豐
    銀行之系爭寶利集團帳戶，被告乙○○進而於同日上午11時
    52分依該申請書辦理匯款業務，完成匯款動作，致原告蒙受
    巨額損失。次（29）日經報紙披露寶利集團係違法吸金之詐
    欺集團後，被告甲○○發覺事態嚴重，為避免遭受巨額求償
    ，立刻於該日上午電話聯繫原告，以原告於87年5 月2 日填
    寫之系爭匯款申請書有金額刪改處須處理，及該筆匯款業經
    英國渣打銀行退回為由，邀約原告來行處理，但隱瞞上開退
    款已改匯至香港之事實。原告到達該分行後，填妥系爭退匯
    申請書，並告知該筆款項須退回原告之帳戶。惟甲○○佯稱
    須先補正87年5 月2 日之系爭匯款申請書始可退匯，並要求
    原告另行在空白之系爭第2 紙改匯申請書上簽名，待其取得
    該紙空白之匯出匯款申請書後，即擅自填寫不實之內容，偽
    造原告同意將上開退匯款改匯至香港匯豐銀行之系爭寶利集
    團帳戶，藉以抽換前一日由丙○○偽造之系爭第1 紙改匯申
    請書，以為掩飾，足生損害於原告。又，縱認被告上開所為
    非出於故意，亦屬共同過失侵害原告之權利。原告爰提起本
    件訴訟，請求被告連帶賠償原告所受損害而請求被告連帶給
    付原告美金16萬元及自87年5 月28日匯款之日起至清償日止
    ，按年利率百分之5 計算之利息等語。
二、被告均否認有共同故意或過失侵害原告權利之行為。（一）
    被告甲○○辯稱：被告丙○○曾在87年5 月24、25日事前通
    知系爭匯款會從英國渣打銀行退回，囑其屆時通知。嗣系爭
    匯款退匯後，其通知丙○○，丙○○在同年5 月28日來行辦
    理本件改匯手續，並表示係因上開英國渣打銀行帳戶已額滿
    而退匯，要趕快改匯至香港匯豐銀行之系爭寶利集團帳戶。
    因系爭匯款係由被告丙○○陪同原告至該分行匯款至英國渣
    打銀行，且丙○○於該筆匯款退匯前已為前述交待，其始通
    知丙○○於系爭第1 紙改匯申請書代原告簽名，且其於5 月
    28日當日上午即以電話聯絡原告，迄下午才取得聯繫，經原
    告同意後才通知該行外匯部門於同日下午4 點多匯款，原告
    並依約於次日來行補簽系爭第2 紙改匯申請書等語；（二）
    被告乙○○辯稱：就本件改匯款手續，其未曾與原告有過任
    何接觸，只是依規定審核，並未參與撰寫系爭改匯申請書，
    本件改匯之事與其無關等語；（三）被告丙○○辯稱：其曾
    投資寶利集團保本理財之投資，百分之18之獲利已如數領取
    ，才將此獲利消息告知其舅舅即原告，經原告同意而與寶利
    集團簽訂系爭保本理財組合協議書，將系爭16萬元匯款匯至
    英國倫敦渣打銀行，預期1 年有百分之30利息。嗣因寶利集
    團通知英國渣打銀行帳戶已經額滿，將退回匯款，並指示改
    匯至該集團設於香港匯豐銀行之系爭寶利集團帳戶，其遂要
    求甲○○於款項退回時為通知，後因甲○○表示原告同意其
    代簽系爭第1 紙改匯申請書，其始於該紙改匯申請書上代簽
    原告姓名。且當時係恐香港匯豐銀行之系爭寶利集團帳戶又
    額滿，始經原告同意而依公司指示儘速匯款，其並未故意或
    過失侵害原告之權利，亦無任何利得，僅係依寶利集團公司
    之作業程序處理等語。
三、原告主張被告丙○○係寶利集團之業務員，並係原告之外甥
    ，被告甲○○與乙○○則均為新竹商銀新屋分行之行員。原
    告經丙○○介紹而與寶利集團簽署系爭保本理財組合協議書
    ，投資美金16萬元，並由丙○○陪同原告於87年5 月2 日前
    往新竹商銀新屋分行，將系爭匯款美金16萬元匯至寶利集團
    指定設於英國倫敦渣打銀行之「寶利集團，ＧＬＯＢＡＬ．
    ＩＮＴＥＲＮＡＴＩＯＮＡＬ．ＣＯＮＳＵＬＡＮＴＳ．Ｌ
    ＴＤ」帳戶。嗣因該銀行退匯，寶利集團於87年5 月中旬，
    將英國渣打銀行退匯之事，通知丙○○等所有業務員，並表
    示將另指定匯款帳戶；丙○○即告知被告甲○○於前開匯款
    退回時立即通知。迨至87年5 月25日，寶利集團發文通知各
    投資者將投資款改匯至香港匯豐銀行之系爭寶利集團帳戶。
    87年5 月28日上午，系爭匯款經退匯至新竹商銀新屋分行，
    丙○○經甲○○通知後，於當日上午10時許，至新竹商銀新
    屋分行以原告名義填寫系爭第1 紙改匯申請書，藉以將上開
    退匯之美金15萬9970元美金（扣除手續費美金30元）改匯至
    系爭寶利集團帳戶。原告則於次日即同年月29日上午11時37
    分許，前往該分行填寫系爭退匯申請書及第2 紙改匯申請書
    等情，業據原告提出系爭匯款申請書、系爭第1 紙改匯申請
    書、第2 紙改匯申請書、退匯申請書、被告丙○○所發存證
    信函、新竹商銀楊梅分行87年5 月28日匯出匯款賣匯水單、
    通知退匯電文、系爭保本理財組合協議書各1 件為證，並有
    「ＧＬＯＢＡＬ寶利管理顧問有限公司」87年5 月25日公告
    1 紙、系爭匯款申請書2 紙（第1 聯國外部或外匯指定單位
    留底聯、第2 聯客戶收執聯）、系爭第1 紙改匯申請書2 紙
    （核對人簽章欄分別係乙○○及甲○○）、新竹商銀匯出匯
    款賣匯水單、系爭退匯申請書各1 紙，及原告於87年5 月29
    日前往該分行填寫系爭退匯申請書及第2 紙改匯申請書之現
    場錄影帶1 卷附於上開刑事卷內可稽，並為兩造所不爭執，
    是原告此部分主張自堪信屬實。惟原告主張被告上開改匯並
    未經其同意，係屬共同故意或過失侵害原告之權利，則為被
    告所否認，被告並各以前詞置辯。
四、經查，原告以其提出附卷之中國時報87年5 月29日頭版剪報
    ，除「跨國集團來台非法吸金數十億」之標題外，另有「Ｇ
    ＬＯＢＡＬ  ＧＲＯＵＰ寶利管理顧問有限公司」字樣照片
    ，據以指稱被告甲○○係在87年5 月29日看見該報導，才緊
    急通知原告前往該分行辦理系爭匯款之退匯手續，且欺矇原
    告簽寫系爭第2 紙改匯申請書，欲彌補其前一日即同年月28
    日之前開改匯手續。被告甲○○則抗辯當日並未注意報紙登
    載內容，且原告所提上開剪報經變造，非正確內容等語。經
    核卷附由被告甲○○所提中國時報87年5 月29日頭版報紙（
    見本院第1 卷第77頁）所載，確與原告所提上開剪報資料內
    容不同，且原告於本件刑事自訴案件之更一審審理時，亦自
    承上開報紙報導之內容，應以被告甲○○所提上開報紙所載
    內容為正確等語（見該件更一卷第176 頁）。足證被告抗辯
    原告所提上開剪報內容係經剪接影印所得，並非中國時報87
    年5 月29日頭版刊載之原始及正確內容，自屬可採；原告以
    其所提內容未盡正確之上開剪報為據，其所為上開指摘，自
    無可採。
五、原告雖否認被告甲○○曾於87年5 月28日以電話通知英國渣
    打銀行退匯之事。惟原告於本件刑事部分，於台灣桃園地方
    法院檢察署（下稱桃園地檢署）88年度他字第336 號詐欺等
    案件之偵訊時陳稱：「（5 月28日那張你為何要簽名？）那
    時沒有內容，根本沒有給我看，且英文我看不懂，那天他通
    知我第2 天過去，說5 月2 日匯款有問題，手續不符，稽查
    會有問題，要我更改。」等語（見該案卷第34頁反面）。參
    以該案卷第5 頁、第40頁所附新竹商銀匯出匯款賣匯水單、
    匯出匯款─退匯通知所載，本件改匯款之作業時間為87年5
    月28日上午11時46分33秒至11時52分54秒，惟依本件刑事自
    訴案件更一審卷第98頁、第99頁所附新竹商銀分行發送電文
    QU EUE明細查詢資料所載，其實際改匯至香港系爭寶利集團
    帳戶之時間為同日下午4 時49分，原告則於次日即同年月29
    日上午上午11時37分許，前往該分行補簽系爭第2 紙改匯申
    請書，已如上述。足認被告抗辯甲○○曾於87年5 月28日上
    午以電話聯絡原告，等到當日下午才取得聯繫，經原告同意
    後才通知該行外匯部門，而於該日下午4 點多匯款，次日原
    告亦依約來行補簽系爭第2 紙改匯申請書，應屬可採。原告
    否認其曾於87年5 月28日接獲甲○○前揭通知，自無可取。
六、次查，原告係於87年5 月29日至新竹商銀新屋分行簽寫系爭
    退匯申請書及第2 紙改匯申請書，且該2 件申請書之日期均
    填載為87年5 月28日；其中系爭第2 紙改匯申請書載有：「
    受款人姓名：ＲＩＣＨ  ＧＬＯＢＡＬ  ＰＡＣＩＦＩＣ
    ＬＩＭＩＴＥＤ（即寶利集團）、受款人銀行名稱：ＨＯＮ
    ＧＫＯＮＧ  ＢＡＮＫ即香港匯豐銀行、匯款用途及附言：
    海外投資信託基金、繳款方式：外幣金額：159,970 。」，
    各欄應填寫之資料並均有中英文對照說明。且原告係在87年
    5 月29日上午11時37分許進入該分行，隨即於11時37分40秒
    坐在辦公桌前填寫上開文件；11時38分9 秒，坐在同桌對面
    之被告甲○○起身離開；11時38分27秒，被告甲○○返回原
    座；原告則始終自行填寫上開文件，及至11時39分50秒起身
    離開等情，此有系爭第2 紙匯款申請書在卷可稽（參本院第
    1 卷第26頁），並經本院於上開自訴案件審理時勘驗前開現
    場錄影帶屬實，製有勘驗筆錄在卷可憑（見該自訴案原審卷
    第128 頁），且為兩造所不爭執，自堪信為真實。按系爭第
    2 紙改匯申請書各欄內容既均有中英文對照說明，其內容並
    係任由原告自行填寫，則原告自應知悉其填載系爭第2 紙改
    匯申請書係辦理將系爭改匯款美金15萬9970元改匯至系爭寶
    利集團帳戶之手續。況上開申請書上已記載其日期為87年5
    月28日，申請書中央並蓋有「新竹區中小企業銀行新屋分行
    87.5.28 」之日期戳章，是若原告不知於前1 日即同年月28
    日已有上開改匯之事，其豈會同意於87年5 月29日補填系爭
    第2 紙改匯申請書？足認原告辯稱係因受被告甲○○欺騙而
    填寫系爭第2 紙改匯申請書，當時該申請書之內容係屬空白
    ，及其不諳英文，不知填寫系爭第2 紙改匯申請書之內容云
    云，均不足採。
七、原告另指稱被告甲○○係告知其於87年5 月2 日所填寫之系
    爭匯款申請書之金額有更改，需補蓋印章，其始前去新竹商
    銀新屋分行填寫系爭退匯申請書及第2 紙改匯款申請書，當
    時其以為僅係辦理87年5 月2 日匯款之退匯手續，乃在系爭
    退匯申請書上載明「請即用電報方式，將該款退還本人」，
    並不知將系爭改匯款匯至系爭寶利集團帳戶之事云云。惟原
    告填載系爭退匯申請書時，既同時填寫系爭第2 紙改匯申請
    書，自應知悉上開改匯情形，已如前述。且經比較系爭匯款
    為美金16萬元，經扣除兩造均不爭執之匯款手續費美金30元
    後，其金額正與系爭改匯款美金15萬9970元符合，其間並無
    匯率損失，亦足佐證被告甲○○抗辯上開退匯申請書上所以
    " 勾選退還本人" ，係為原告節省匯率，錢一直都在該分行
    ，將系爭退匯申請書及第2 紙改匯申請書合併作業，即得直
    接將錢匯給寶利集團，不須將錢退給原告換成台幣再換成美
    金，造成2 次匯率損失等語，應屬可採。參以原告於87年5
    月2 日所填寫系爭匯款申請書第1 聯及第2 聯之繳款方式欄
    內，固有將金額52萬8600元均塗改為52萬8900元，惟其第1
    聯（即國外部或外匯指定單位留底聯）之金額塗改處，均僅
    蓋核對人即被告甲○○之印章，並未蓋原告之簽章，更足證
    被告上開抗辯應屬可信。否則若被告甲○○僅係通知原告前
    往該分行，於系爭匯款申請書之上開金額塗改處補蓋印章，
    則原告豈會未於該處蓋章，反填寫系爭退匯申請書及第2 紙
    改匯申請書交付被告甲○○？從而，足認原告指稱被告甲○○係通知其於87年5 月29日前往該分行更改上開塗改金額之
    說，亦不足採。
八、又依卷附原告與寶利集團簽訂之系爭保本理財組合協議書所
    載：「1 ‧本協議有關客戶投資之要求及客戶之責任：1 ．
    1 、參加保本理財組合的其中1 項要求是客戶需提供16萬美
    元或以上之資本作為基本投資本金。1 ‧2 、ＧＬＯＢＡＬ
    將為客戶設立並維持1 個理財組合帳戶，而客戶將其投資本
    金經ＧＬＯＢＡＬ轉入保本理財組合帳戶內。1 ‧3 、客戶
    在此要求ＧＬＯＢＡＬ公司內之『專業投資顧問』（ＰＩＣ
    ）為理財組合帳戶負責管理及進行相關投資。‧‧‧3 ‧1
    、本協議書之有效合約期為6 ／12個月由簽約日起計算，除
    非由客戶提交有關終止協議通知（有關詳情將於條款4 ‧1
    內提及），否則，本協議將自動續期另外6 ／12月，如此類
    推至客戶終止協議為止。‧‧‧4 ‧1 、如客戶要求於期滿
    時終止本協議，客戶必須提交1 份書面通知書，而該份通知
    書亦必須在本協議到期日前14國際銀行工作日送達ＧＬＯＢ
    ＡＬ。ＧＬＯＢＡＬ將於到期日後之第3 個國際銀行工作日
    ，將客戶之投資本金匯入客戶之指定帳戶內。」（見本院第
    2 卷第93至94頁）。本件原告既未終止與寶利集團所簽訂之
    系爭保本理財組合協議書，既如前述，而依上開約定，原告
    本應依寶利集團之指定，將系爭匯款美金16萬元匯至該集團
    指定之帳戶，而非僅限於匯入英國渣打銀行。則該筆款項雖
    經英國渣打銀行退回新竹商銀新屋分行，惟寶利集團既已事
    先通知包括原告在內之各投資人將投資款改匯至香港匯豐銀
    行之系爭寶利集團帳戶，亦如前述，原告依約即應依該項指
    示辦理而不得領回系爭匯款。是原告自不可能於87年5 月29
    日前往新竹商銀新屋分行辦理退匯。原告指稱其於87年5 月
    29日至該分行僅係辦理退匯手續，自無可採。
九、原告另稱其曾於87年5 月28日上午10時40分許，至新竹商銀
    新屋分行辦理取款及借款業務，倘該日有簽署上開改匯申請
    書之必要，自得由其本人親自辦理，且當時其在該分行樓上
    ，被告甲○○呼叫其下樓辦理即可，自無須授權被告丙○○
    代為簽署，並提出取款憑條、借據各1 件為證。惟被告丙○○係於87年5 月28日上午10時許代簽上開申請書，其時間係
    在原告前去上開分行之前，參以被告丙○○係寶利集團之業
    務員，應依原告與寶利集團所簽訂系爭保本理財組合協議書
    之前開約定，及該集團所為上開指示，將原告之投資款匯入
    該集團指定之帳戶，其並抗辯恐香港匯豐銀行之系爭寶利集
    團帳戶亦額滿而無法匯入，遂儘速辦理。且被告均否認知悉
    原告當時人在該分行樓上，原告亦未舉證證明被告知悉其情
    ，是原告以其曾於87年5 月28日上午前往該分行樓上辦理上
    開取款、借款手續，據以指稱本件改匯手續無須由被告丙○○代辦，其亦未接獲被告甲○○上開通知，亦無可取。
十、另查，卷附銀行公會全國聯合會92年5 月23日全1 字第0991
    號覆本院函固載稱除非匯款被銀行認為有疑似違反洗錢防制
    法之規定，應確認客戶身分並留存交易紀錄憑證外，銀行實
    務上並不一定查詢匯款人是否為本人，因此似無銀行人員於
    辦理匯款作業時，先以電話向本人查詢匯款意願後，由他人
    代簽匯款申請書，嗣後再通知本人親自於匯款申請書簽名之
    作業常規等語。惟依證人即新竹商銀新屋分行前經理楊才逸
    、該行副理吳兆滿、課長黃金村於本件刑事部分，在桃園地
    檢署88年度偵字第4313號偽造文書等案件偵訊時，一致結證
    稱辦理退匯手續，對熟客戶可以電話確認後先行辦理，事後
    再補蓋章，匯款、存提款都可以，承辦人自己可決定是否給
    客戶方便，一般銀行慣例可以給客戶方便等語（參該偵查卷
    第24頁、第31頁、第32頁筆錄）。參以本件原告係在87年5
    月29日同時填寫系爭退匯申請書、第2 紙改匯申請書，已如
    前述，且理論上須辦理退匯後，始能將該同一款項再行匯出
    ，而被告丙○○業於87年5 月28日代為填寫原告名義之系爭
    第1 紙改匯申請書，據以辦理前開改匯手續，其改匯款手續
    業已完成，則原告於次日（29日）至該分行時，因丙○○已
    於5 月28日代填原告名義之系爭第1 紙改匯申請書，原告自
    須倒填日期，另行製作如系爭第2 紙改匯申請書所示之匯出
    匯款申請書，親自簽名後予以抽換，以符合退匯後、再匯出
    之表面形式。且上開銀行公會全國聯合會覆函係就全國各銀
    行是否有該項常規之一般情形說明，自不影響各別銀行可能
    存有自行方便其熟識客戶之便宜措施或作法之判斷。綜合上
    情，應認以上開證人所為證述為可採。從而，自不得以上開
    覆函所載內容，據以否認新竹商銀存有上開方便熟識客戶之
    作法。是原告指稱被告上開改匯款作業程序違反新竹商銀內
    部常規之規定，容屬誤會。
十一、又依前揭說明，原告既自始至終均與被告甲○○接洽辦理
      前開改匯款手續，而未曾與被告乙○○為任何接觸，亦為
      兩造所不爭執，則參酌前述說明，被告乙○○自更無從對
      原告構成故意或過失之侵權行為。
十二、綜上所述，依原告與寶利集團所簽訂系爭保本理財組合協
      議書之約定，原告本應將系爭匯款匯至設於香港匯豐銀行
      之系爭寶利集團帳戶，而原告於87年5 月29日填寫系爭退
      匯申請書及第2 紙改匯申請書時，已知系爭改匯款159,97
      0 元於87年5 月28日改匯至系爭寶利集團帳戶，並於該日
      補簽上開退匯申請書及匯出匯款申請書。是被告辯稱本件
      改匯手續係由被告甲○○於87年5 月28日下午通知原告上
      開退匯之事，經原告同意由被告丙○○代簽系爭第1 紙改
      匯申請書，並約定原告於次日至該分行補簽匯出匯款申請
      書，補正該項退匯改匯手續後，由被告丙○○代原告填寫
      系爭第1 紙改匯款申請書，並由被告乙○○依規定審查後
      ，始於該日下午4 時49分將系爭改匯款匯至系爭寶利集團
      帳戶，其等均係依原告與寶利集團所簽訂系爭保本理財組
      合協議書之約定及寶利集團所為前揭指示，並經原告之同
      意辦理本件改匯手續，並無共同故意或過失侵害原告權利
      之行為，自屬可採。此外，原告既未舉證證明被告究有如
      何共同故意或過失不法侵害其權利之行為，是其指稱被告
      共同故意或過失不法侵害其權利，請求被告連帶賠償其所
      受損害美金16萬元及自87年5 月28日匯款之日起至清償日
      止，按年利率百分之5 計算之利息，自無理由，應予駁回
      。原告之訴既經駁回，其假執行之聲請自無依據，爰併予
      駁回。
十三、本件事證已臻明，兩造其餘主張陳述及所提證據，核與判
      決之結果均無影響，爰不另一一論述。併此敘明。
十四、結論：本件原告之訴為無理由，依民事訴訟法第78條，判
      決如主文。
中    華    民    國    95    年    5     月    25    日
                  民事第一庭  審判長法  官  郭琇玲
                                    法  官  陳婉玉
                                    法  官  陳勇松
以上正本係照原本作成。
如對本判決上訴，須於判決送達後20日內向本院提出上訴狀。
中    華    民    國    95    年    5     月    25    日
                                    書記官  蔡佳玲


司法院資訊處製作；財團法人民間司法改革基金會備份。
